【裁判字號】    92,台上,1639
【裁判日期】    920402
【裁判案由】    偽造文書
【裁判全文】
最高法院刑事判決                              九十二年度台上字第一六三九號
    上  訴  人  乙○○
                甲  ○
    共      同
    選任辯護人  林崑地律師
    上  訴  人  丙○○
    選任辯護人  林崑地律師
                孫大龍律師
                林秉欣律師
右上訴人等因偽造文書案件，不服台灣高等法院台南分院中華民國九十年六月二十一
日第二審判決（八十九年度上訴字第一一七九號，起訴案號：台灣嘉義地方法院檢察
署八十八年度偵字第二八八四、三０五八號），提起上訴，本院判決如左：
    主  文
原判決關於乙○○、甲○、丙○○行使偽造私文書部分撤銷。
右開撤銷部分，乙○○、丙○○發回台灣高等法院台南分院，甲○公訴不受理。
    理  由
一發回部分：
本件原判決認定上訴人丙○○與賴瑪莉係夫妻，葉登峻、上訴人甲○與乙○○分別係
丙○○之父、母、長兄，賴瑪莉與丙○○於民國八十四年一月二日結婚，應甲○要求
將所有台灣銀行嘉義分行新台幣（下同）六十萬元定期存款存單（整存整付儲蓄存款
存單第BZ｜061966號）、嘉義市農會活期儲蓄存款第057641｜10號帳戶存摺（有十四
萬四千元及利息）及印章交甲○保管。詎甲○、乙○○、丙○○竟共同基於不法所有
之概括犯意，未經賴瑪莉同意，於八十五年九月廿三日，由丙○○向甲○索取賴瑪莉
交付甲○保管上開定期存單、農會存摺及印章，交乙○○前往台灣銀行嘉義分行，經
乙○○盜用賴瑪莉印章於定期存單，持向台灣銀行嘉義分行領取定期存款本金及利息
，致銀行承辦人員陷於錯誤，交付六十三萬八千八百八十五元（本金六十萬元、利息
三萬八千八百八十五元）予乙○○，足以生損害於賴瑪莉及台灣銀行嘉義分行。復於
同日在嘉義市農會，盜用賴瑪莉印章及偽造賴瑪莉署押一枚於取款憑條，持向嘉義市
農會承辦人員領款，使嘉義市農會承辦人員陷於錯誤，交付存款十五萬元。隨即又於
同日在嘉義市農會，再盜用賴瑪莉印章於取款憑條，持交嘉義市農會承辦人員，使嘉
義市農會承辦人員陷於錯誤，交付利息一萬元，均足生損害於賴瑪莉及嘉義市農會等
情。因而撤銷第一審關於上訴人等偽造文書部分之判決，改判依牽連犯論處上訴人等
共同連續行使偽造私文書罪刑，固非無見。
惟查：(一)、有罪之判決書，其理由說明與卷內證據資料不相符合，即屬判決理由矛盾
，其判決當然為違背法令。原判決理由欄壹一(一)以上訴人等將賴瑪莉之嘉義市農會活
期儲蓄存款本息領出，迄今仍無法說明使用去向，上訴人等復將賴瑪莉之台灣銀行嘉
義分行六十萬元定期存單本息領回，再以上訴人乙○○名義存入台南區中小企業銀行
嘉義分行（以下簡稱台南企銀）帳戶，同日又領出，作為不利上訴人等之犯罪證據之
一。然查上訴人等辯稱：因台南企銀利息較高，且為節稅，才於八十五年九月二十三
日將賴瑪莉之六十萬元定期存款本息領出，以乙○○名義存入台南企銀，賴瑪莉知悉
不表同意後，乃以甲○之存款以賴瑪莉名義買一萬股之台灣塑膠公司股票（價款六三
五九０四元）還賴瑪莉，八十六年九月二十三日定期存款期滿將錢領出還甲○，賴瑪
莉之嘉義市農會活期存款轉存定期存款，已於八十八年二月十六日以存證信函退還十
八萬零佰捌拾肆元之支票予賴瑪莉等語，並提出存證存函、支票、存摺等影本為證
（見第一審卷(一)第二０三頁至第二０八頁、第二七七頁至第二七八頁、第二九一、二
九二頁、第七九、八十頁），原審未審認上訴人等所提上述證據資料是否屬實可採，
逕認上訴人無法說明上開農會存款本息領出後之使用去向，已有可議；又依卷附乙○
○之台南企銀存摺影本所載「八十六」年九月二十三日係轉收乙○○之六十四萬元定
存，又於同日將六十八萬五千元領出，並非如原判決理由欄所稱將賴瑪莉之六十萬元
本息（即六十四萬）於「八十五」年九月二十三日領出，再以乙○○之名義存入台南
企銀，同日又領出，是原判決此部分之說明與卷內資料不符，亦有疏誤。(二)、上訴人
等辯稱：上訴人丙○○為醫生，收入高，八十五年度應納所得稅高達三百三十八萬二
千零十一元，利息及股票配息已超高二十七萬元之免稅額，為了節稅及台南企銀利息
較高，才將賴瑪莉之六十萬元定期存款六十四萬元領出以上訴人乙○○名義存入台南
企銀，當時丙○○與賴瑪莉夫妻感情甚佳，丙○○尚以夫妻聯合名義購買四百萬元之
富蘭克林公司之公司債共同基金，上訴人等並無盜領賴瑪莉之存款之故意等語（見原
審卷(二)第一一九頁至第一二一頁）；上訴人等又辯稱：丙○○與賴瑪莉於八十四年一
月二日結婚，當時賴瑪莉尚在高雄醫學院就學，婚後之註冊費、生活費由丙○○支付
，賴瑪莉之母愛面子乃言明將當初訂婚所收禮金十四萬四千元（即系爭存入嘉義市農
會之活期儲蓄存款）退還丙○○，此由訂婚時賴瑪莉父母書寫之字條，關於「(二)賴瑪
莉訂婚親家送與總禮新台幣壹拾萬元及喝茶禮等共計新台幣壹拾肆萬肆仟元，存於嘉
義市農會活期儲蓄存款存摺」，並無如該字條(一)部分（即系爭六十萬元存款用以買轎
車部分）有寫「贈與」二字可證，上訴人等認此存款係退還丙○○，上訴人等將此存
款領出存入定存，以收較高利息及節稅之效，亦無盜領存款之犯意等語（見原審卷(二)
第一一八、一一九頁、第一審卷(一)第四十三頁，偵字第二八八四號卷第六十八頁），
而賴瑪莉於原審審理期日亦稱：八十五年九月二十三日上訴人等領出系爭存款時，其
與丙○○間夫妻感情很好等語（見原審卷(二)第一０七頁）。上開有利之辯解事項及證
據，是否屬實可採，原審未詳予調查、說明，遽行判決，亦有應調查之證據未予調查
之違法。上訴人乙○○、丙○○上訴意旨指摘原判決上開部分違法，尚非全無理由，
應認有發回更審之原因。
二、公訴不受理部分：
按被告已死亡者，應諭知不受理之判決，為刑事訴訟法第三百零三條第五款所明定，
被告在第二審判決後上訴第三審法院中死亡者，依同法第三百九十三條第五款、第三
百九十八條第三款、第三百八十七條之規定，第三審之審判亦應有上開條款之適用。
本件上訴人甲○不服原審關於行使偽造私文書部分有罪之判決，於九十年七月十二日
提起上訴後，於九十一年五月二十九日死亡，有其戶籍謄本附本院卷可稽，依上開說
明，原判決此部分自應予以撤銷，由本院諭知公訴不受理之判決。
據上論結，應依刑事訴訟法第三百九十七條、第四百零一條、第三百九十八條第三款
、第三百零三條第五款、第三百八十七條，判決如主文。
中      華      民      國    九十二    年      四      月      二      日
                              最高法院刑事第七庭
                                  審判長法官  張  信  雄
                                        法官  賴  忠  星
                                        法官  張  清  埤
                                        法官  呂  永  福
                                        法官  林  永  茂
      右正本證明與原本無異
                                              書  記  官
中      華      民      國    九十二    年      四      月      九      日


司法院資訊處製作；財團法人民間司法改革基金會備份。
